【裁判字號】    98,簡上,66
【裁判日期】    980818
【裁判案由】    妨害名譽
【裁判全文】
臺灣花蓮地方法院刑事判決              98年度簡上字第66號
上  訴  人
即  被  告  甲○○
上列上訴人即被告因妨害名譽案件，不服本院花蓮簡易庭98年度
花簡字第331號中華民國98年3月23日第一審判決（聲請簡易判決
處刑案號：98年度偵字第361 號），提起上訴，本院管轄之第二
審合議庭判決如下：
    主      文
上訴駁回。
    事實及理由
一、本案經本院審理結果，認原審判決依刑法第309條第1項公然
    侮辱罪，判處上訴人即被告甲○○拘役30日，如易科罰金，
    以新臺幣1千元折算1日，認事用法及量刑均無不當，應予維
    持，除引用第一審簡易判決書記載之事實、證據及理由（如
    附件）外，並補充理由如下。
二、上訴意旨略以：伊當時係前往本院民事科找邱鴻志書記官為
    另案洽公，原與丙○○書記官無關，嗣因丙○○一再以口頭
    告知上訴人，就96年重訴字第45號民事事件，法官已當庭命
    伊補提火災證明文件，法院不再發文等語。伊溝通未果，始
    對丙○○脫口說出「你頭腦死了」、「你沒有跟人家買東西
    ，怎麼要發票、收據，你們法官懂不懂會計法，公然教唆犯
    罪，跟吳淑珍一樣。」等語，伊主要係與丙○○溝通，表達
    個人意見，並無罵人之意，且係可受公評之事項，何況乙○
    ○法官當時並未在現場云云。
三、惟查：
    (一)按刑法分則第27章有關妨害名譽之處罰類型，只有侮辱罪
      與誹謗罪。兩者之主要分別，在於意見與事實，亦即侮辱
      所屬欲規範者為損害他人名譽之「意見表達」，誹謗罪所
      欲處罰為損害他人名譽之「事實陳述」，因此證明真實條
      款規定在誹謗罪，而與侮辱罪無關。而「意見」之表達，
      無論係純粹之價值判斷或單純之意見表述，欠缺可資檢驗
      真偽之性質，如目的係在公然侮辱被害人，即應成立公然
      侮辱罪。次按所謂「侮辱」，須行為人以粗鄙之言語、舉
      動、文字、圖畫抽象的公然為謾罵或嘲弄，足以對於個人
      在社會上所保持之人格及地位，達貶損其評價之程度者而
      言（最高法院86年度台上字第6920號裁判參照）。查上訴
      人以「你頭腦死了」、「你沒有跟人家買東西，怎麼要發
      票、收據，你們法官懂不懂會計法，公然教唆犯罪，跟吳
      淑珍一樣。」等語，其意已非單純意見表達，而係分別以
      粗鄙詞謾罵丙○○書記官及乙○○法官，並達貶損彼等之
      社會上所保持之人格及地位甚明。是上訴人辯稱：僅係意
      見表達云云，無非卸責之詞不足採信。
    (二)次按刑法上之公然侮辱罪，祗須侮辱行為足使不特定人或
      多數人得以共見共聞，即行成立，不以侮辱時被害人在場
      聞見為要件（司法院院字第2179號解釋參照）。查本院民
      事紀錄科，為民事書記官、錄事等辦理民事紀錄及受理民
      眾洽公之公開場所，本案發生時尚有本院職員黃筱芬、徐
      宏恩、劉芷妍、紀龍年等人在場，有彼等警詢筆錄在卷可
      稽，是上訴人在上揭民事紀錄科，辱罵乙○○、丙○○ 2
      人，係公然之情形下為之，已堪認定。至乙○○法官當時
      雖未在民事紀錄科內，惟依前揭說明，亦無礙於上訴人該
      當公然侮辱之犯行。
    (三)至刑法第311 條規定：「以善意發表言論，而有左列情形
      之一者，不罰：一、因自衛、自辯或保護合法之利益者。
      二、公務員因職務而報告者。三、對於可受公評之事，而
      為適當之評論者。四、對於中央及地方之會議或法院或公
      眾集會之記事，而為適當之載述者。」係法律就誹謗罪特
      設之阻卻違法事由，目的即在維護善意發表意見之自由，
      司法院大法官釋字第509號解釋闡述甚詳，與刑法第309條
      之公然侮辱罪無關。本案上訴人既係犯公然侮辱罪，已如
      前述，則上訴人辯稱：伊所言係可受公評之事項云云，亦
      不足採。
    (四)綜上所述，上訴人在足使不特定人或多數人得以共見共聞
      之本院民事紀錄科，以前揭言詞辱罵本院乙○○法官及丙
      ○○書記官，顯非單純意見表達，而屬公然侮辱之行為，
      更與誹謗罪所謂「可受公評事項而為適當評論」之阻卻違
      法事由無關。上訴人前開辯解，無非臨訟卸責之詞，難以
      憑採。上訴人確有公然侮辱犯行明確，自應依法論科。
四、原審以被告涉犯刑法第309條第1項公然侮辱罪，事證明確，
    復審酌刑法第57條所列之一切情狀，據以判處如前所述之刑
    ，並諭知得易科罰金及折算標準，量刑尚稱允當。被告提起
    上訴意旨，請求撤銷原判決改判無罪，為無理由，應予駁回
    。
據上論斷，應依刑事訴訟法第455條之1第1項、第3 項、第368條
、第373條，判決如主文。
本案經檢察官孫源志到庭執行職務。
中    華    民    國    98    年     8    月    18    日
                  刑事第二庭    審判長法  官  陳世博
                                      法  官  陳月雯
                                      法  官  林恒祺
上列正本證明與原本無異。
本件不得上訴。
中    華    民    國    98    年     8    月    20    日
                                      書記官


司法院資訊處製作；財團法人民間司法改革基金會備份。
